Inventaris van de archieven van het Hoofdbestuur van het Staatsbedrijf der Posterijen, Telegrafie en Telefonie: Veldpostdienst, 1938-1948
Nationaal Archief, Den Haag
Veldpostdienst [PTT]
PTT / Veldpostdienst
1938-1948
W21019
0.20 meter; 18 inventarisnummers.
Nationaal Archief, Den Haag
Veldpostdienst
De Veldpostdienst deelde post en postpakketten uit aan militairen en het bemiddelde bij de uitbetaling van postwissels en postcheques. Verschillende grote legereenheden hadden veldpostkantoren. Het archief beslaat de periode 1938-1948 en bestaat uit stukken betreffende de organisatie (verslagen, maandverslagen, instructies en voorschriften, en personeel) en stukken betreffende de taakuitvoering, zoals reglementen, verslagen van manoeuvres en rapportages. Het archief bevat ook krantenknipsels over de Veldpostdienst en andere documentatie.
Archiefvorming
Geschiedenis van de archiefvormer
Bij algemene mobilisatie wordt onder de naam 'Veldpostdienst' een bijzondere postdienst voor het leger en de vloot ingesteld en treedt op de eerste mobilisatiedag in werking.
De Veldpostdienst maakt deel uit van de militaire verkeersdienst waarvan de leiding berust bij de directeur van de Etappen- en Verkeersdienst.
De taak van de Veldpostdienst bestaat uit het uitreiken van post en postpakketten aan militairen en het bemiddelen bij de uitbetaling van postwissels en postcheques. Daartoe worden bij de verschillende grote legereenheden veldpostkantoren ingedeeld.
Geschiedenis van het archiefbeheer
Het archief van de Veldpostdienst is een zgn. gedeponeerd archief. De gedeponeerde archieven bestaan uit de volgende categorieën, te weten
commissiearchieven
nalatenschappen
niet binnen afdelingsverband ondergebrachte diensten
De verwerving van het archief
De rechtstitel is (nog) onbekend
Inhoud en structuur van het archief
2.16
Inhoud
Het archief van de Veldpostdienst bestaat uit stukken betreffende de organisatie (verslagen, maandverslagen, instructies en voorschriften, en personeel), stukken betreffende de taakuitvoering en documentatie.
Aanwijzingen voor de gebruiker
Openbaarheidsbeperkingen
Volledig openbaar.
Materiële beperkingen
Aanvraaginstructie
Openbare archiefstukken kunnen online worden aangevraagd en gereserveerd. U kunt dit ook via de terminals in de studiezaal van het Nationaal Archief doen. Om te kunnen reserveren dient u de volgende stappen te volgen:
U maakt een profiel aan op www.gahetna.nl, en logt vervolgens in
Via de archiefinventaris (alleen de beschrijvingen met rode nummers) selecteert u het gewenste archiefstuk door op de knop 'Reserveren' te klikken
In het volgende scherm geeft u aan op welke dag u het archiefstuk wilt inzien
Indien u zich bevindt in de studiezaal en een tafelnummer heeft ontvangen kunt u dit nummer vermelden. Als u geen tafelnummer heeft kunt u tafelnummer 777 laten staan
Vervolgens bevestigt u uw reservering door deze te versturen.
Verwant materiaal
Beschikbaarheid van kopieën
Beschrijving van de series en archiefbestanddelen
- Algemeen, 1
  - Stukken betreffende de instelling/opheffing van de Veldpostdienst, 1.1
    - Verslag van de vergadering van de inspecteur met de directeuren van de Veldpostdienst op 14 juni 1939 te Utrecht betreffende de oorzaken en het doel van de tijdelijke opheffing van de Veldpostdienst op 1 juli 1939, 1; 1 stuk
    - Stukken betreffende een overzicht van het verloop van de instelling van de Veldpostdienst tijdens de eerste maand van de mobilisatie, 1940; 12; 1 omslag
  - Correspondentie, 1.2
    - Stukken betreffende afschriften van de correspondentie van en met het Gezantschap der Nederlanden te Brussel inzake de regeling van de veldpost voor het Belgische leger, en inzake de portvrijdom voor militairen, 1939; 10; 1 omslag
- Bijzonder, 2
  - Stukken betreffende de taakuitvoering van de Veldpostdienst, 2.1
    - Stukken betreffende reglementen, instructies en voorschriften inzake de Veldpostdienst, 1831-1940; 3; 1 omslag
      Bevat een afschrift van het reglement op de Dienst der Veldpost bij het Mobiele Leger d.d. 27 april 1831.
    - Stukken betreffende het verslag van de Veldpostdienst tijdens de manoeuvres van de "Lichte Brigade" gehouden van 13 t/m 20 september 1928, 9; 1 omslag
    - Stukken betreffende de maandelijkse rapportages over de verrichtingen van de Veldpostdienst, 1939-1940; 2; 1 pak
    - Stukken betreffende de verrichtingen van de Veldpostdienst, 1939-1940; 11; 1 omslag
    - Stukken betreffende statistieken van het postverkeer op de veldpostkantoren, 1939-1940; 13; 1 pak
    - Stukken betreffende het gebruik van brievenbussen bij de Veldpostdienst, 1939-1940; 14; 1 omslag
  - Personeel, 2.2
    - Stukken betreffende het verlenen van militaire rangen aan personeel van de Posterijen en Telegrafie bij mobilisatie, 1927; 4; 1 stuk
    - Stukken betreffende de benoeming van tijdelijke reserve officieren en directeuren bij de veldpostkantoren, 1940-1948; 6; 1 omslag
    - Stukken betreffende de vervanging van de directeuren van de Veldpostdienst, 1940; 7; 1 omslag
  - Organisatie, 2.3
    - Stukken betreffende het concentreren van de drie veldpostdiensten van de vesting Holland in 's Gravenhage, en de daaruit voortvloeiende reorganisatie, 1940; 5; 1 omslag
    - Stukken betreffende het beheer van de veldpostkantoren, 1940; 8; 1 omslag
- Documentatie, 3.
  - Stukken betreffende krantenknipsels over de Veldpostdienst, 1924-1939; 15; 1 omslag
  - Stukken betreffende het bekendmaken door de Koning in het Zweedse Staatsblad van de behandeling van post bij oorlog of oorlogsgevaar, 1929; 17; 1 omslag
  - Stukken betreffende uittreksels uit het "Amtsblatt des Reichspostministeriums" inzake gegevens over de Duitse Veldpostdienst, 1939-1940; 18; 1 omslag
  - Stukken betreffende de radiorede over de Veldpostdienst, z.j; 16; 1 omslag